【裁判字號】    97,訴,198
【裁判日期】    970729
【裁判案由】    拆屋還地 等
【裁判全文】
臺灣高雄地方法院民事判決               97年度訴字第198號
原      告  台灣糖業股份有限公司
法定代理人  甲○○
訴訟代理人  吳艾黎律師
被      告  丙○○
            乙○○
            戊○○
            己○○
上列當事人間拆屋還地等事件，本院於民國97年7 月15日言詞辯
論終結，判決如下：
    主  文
被告丙○○應將高雄市○○區○○段一小段第七四三號土地上如
附圖A 所示面積五十四平方公尺磚造平房及B 所示面積五平方公
尺木造倉庫拆除，被告丙○○、乙○○、戊○○、己○○應將該
坐落土地騰空，被告丙○○並應將該坐落土地返還予原告。
被告丙○○應給付原告新台幣萬陸仟零捌拾捌元及自民國九十
七年二月一日起至清償日止，按週年利率百分之五計算之利息。
被告丙○○應自民國九十七年一月十日起至返還第一項土地之日
止，按月給付原告新台幣柒佰貳拾元。
原告其餘之訴駁回。
訴訟費用由被告負擔十分之九，餘由原告負擔。
本判決第一項、第二項、第三項於原告分別以新台幣肆拾壹萬元
、新台幣壹萬貳仟元、實際請求金額三分之一供擔保後，得假執
行。
原告其餘假執行之聲請駁回。
    事實及理由
一、被告乙○○、戊○○、己○○經合法通知，未於言詞辯論期
    日到場，核無民事訴訟法第386 條各款所列情形，爰依原告
    之聲請，由其一造辯論而為判決。
二、原告主張：坐落高雄市○○區○○段一小段第743 號土地（
    下稱系爭土地），為伊所有，被告丙○○並無合法權源，而
    在系爭土地內興建如附圖A 所示面積54平方公尺之未經保存
    登記磚造平房、如附圖B 所示面積5 平方公尺之未經保存登
    記木造倉庫（下合稱系爭房屋），並與己○○共同占有使用
    ，乙○○、戊○○則為丙○○之占有輔助人，致伊受有無法
    使用收益之損害。爰依民法第767 條之法律規定，請求被告
    將上開地上物拆除騰空返還土地，並依不當得利之法律關係
    ，請求被告返還自起訴日回溯5 年期間，及自起訴日起至返
    還土地之日止，以申報地價年息10％計算之相當租金利益。
    並聲明：(一)丙○○、乙○○、戊○○、己○○應將系爭土地
    上之系爭房屋拆除騰空後，將該部分土地返還原告；(二)被告
    應給付原告新台幣（下同）144,353 元及自起訴狀繕本送達
    最後1 名被告之翌日起算，按週年利率5 ％計算之利息；(三)
    被告應自起訴之日起至返還上開占用土地之日止，按月給付
    原告2,893 元；(四)原告願供擔保，請准宣告假執行。
三、被告丙○○抗辯：系爭房屋為其向他人購買，未承租系爭房
    屋所坐落之系爭土地，有時尚居住於系爭房屋，己○○目前
    仍在系爭房屋出入，乙○○、戊○○、己○○均有東西置放
    於系爭房屋中，原告為對系爭土地作妥善管理，放任他人興
    建系爭房屋，致其誤以為系爭房屋係合法建築加以購買，原
    告應協商補償其所受損害。並聲明：原告之訴駁回。被告乙○○、戊○○、己○○已於相當受合法之通知，而於言詞辯
    論期日不到場，亦未提出準備書狀爭執。
四、按所有人對於無權占有或侵奪其所有物者，得請求返還之，
    對於妨害其所有權者，得請求除去之，民法第767 條前段、
    中段定有明文。而本件原告就其主張系爭土地為其所有，丙○○就系爭房屋擁有事實上處分權，系爭房屋坐落於如附圖
    A 所示面積54平方公尺及B 所示面積5 平方公尺之系爭土地
    ，及丙○○並無占有使用系爭房屋所坐落土地合法權源之事
    實，已提出土地謄本、台電用電資料各1 份、相片5 張為證
    （詳卷第6 頁、第56頁、第35頁至第37頁），並經本院囑高
    雄市政府地政處前鎮地政事務所所屬地政人員繪測系爭建物
    之占用情形，製有複丈成果圖附卷可稽（詳卷第65頁），且
    為被告丙○○所不爭執，堪信為真實。則原告訴請丙○○應
    將系爭房屋拆除騰空後，返還系爭房屋所坐落之系爭土地，
    依上規定所示，自無不符，且丙○○所有系爭房屋既坐落於
    系爭土地上，使原告對該坐落土地無法為有效之占有利用，
    屬對原告土地所有權之侵害，依法自應賠償原告所受之損害
    ，非反可請求補償，是丙○○所辯原告應予補償，自無可採
    。
五、系爭房屋之事實上處分權既屬丙○○所有，乙○○、戊○○
    、己○○無事實上處分權，自難認其等3 人無權占有系爭房
    屋坐落之土地，則原告訴請其等3 人拆除系爭房屋及返還坐
    落之土地，依法自有未合。另依丙○○即乙○○、戊○○之
    父及己○○之前岳父所稱，其等3 人尚有物品置放於系爭房
    屋，而其等3 人已於相當時期受合法之通知，卻於言詞辯論
    期日不到場，亦未提出準備書狀爭執，本院審酌丙○○與其
    等3 人之關係，所稱應可採信，則其等3 人確有物品置放於
    系爭房屋，應可認定，而該置放行為核亦屬對系爭土地之妨
    害，則原告訴請其等3 人應於系爭房屋拆除後，將系爭房屋
    所坐落之系爭土地騰空，依法自無不合。
六、次按無法律上之原因而受利益，致他人受損害者，應返還其
    利益，民法第179 條前段定有明文；又無權占有他人土地，
    可能獲得相當於租金之利益為社會通常之觀念，是土地所有
    人自得請求無權占有人返還相當於租金之利益，此有最高法
    院61年台上字第1695號判例意旨可資參照；另按城市地方房
    屋之租金，以不超過土地及建築物申報總價年息10％為限，
    土地法第97條第1 項亦有明文；則上開土地所有人得請求之
    相當於租金不當得利，自以不超過土地申報總價10％為限。
    原告另主張丙○○自本件起訴5 年前即擁有系爭房屋處分權
    ，而占有使用該建物所坐落系爭土地之事實，為丙○○所不
    爭執，且核與上開台電用電資料所記載，丙○○於84年7 月
    申請系爭建物址用電之情相符（詳卷第56頁），則丙○○自
    起訴5 年前即無權占用系爭房屋所坐落之土地亦可認定。又
    系爭房屋所坐落之土地附近有多家便利商店，鄰近1 百公尺
    有市場，住家功能健全，商務功能有限，業經本院勘驗在卷
    （詳卷第60頁），斟酌上開各情，本院認本件相當於租金之
    不當得利以依土地申報地價5 ％計算為適當，另系爭土地89
    年7 月起至95年12月之申報地價為每平方公尺4,880 元，有
    地價謄本1 份附卷可稽（詳卷第33頁），96年1 月起之申報
    地價為每平方公尺4,960 元，有土地謄本1 份附卷可按（詳
    卷第6 頁），則本件起訴即97年1 月10日前5 年丙○○所受
    之不當得利為72,222元（4,960 ×【54＋5 】×5 ％×
    374/365 ＋4,880 ×【54＋5 】×5 ％×1451/365＝72,222
    ，元以下四捨五入），又自起訴之日起，丙○○每月所受之
    之不當得利為1,219 元（4,960 ×【54＋5 】×5 ％÷12＝
    1,219 ，元以下四捨五入），而原告對被告4 人一併請求，
    請求為可分，依民法第271 條規定意旨，應認平均向各被告
    請求，則其訴請丙○○給付者為36,088元（144,353 ÷4 ＝
    36,088，元以下四捨五入）及法定遲延利息，暨自起訴之日
    即97年1 月10日起至清償日止，按月給付723 元（2,893 ÷
    4 ＝723 ，元以下四捨五入），所請均無不合。
七、本件原告又主張己○○與丙○○共同占有使用系爭房屋，乙○○、戊○○為丙○○就系爭房屋占有之輔助人，且已提出
    乙○○、戊○○與丙○○共同設籍及劉富仁單獨設籍系爭房
    屋地址之戶籍謄本2 份為證（詳卷第7 頁至第9 頁），然依
    目前設籍與現住非必相同之社會常情，自難以上開設籍情形
    ，逕自推論乙○○、戊○○、己○○實際居住於系爭房屋，
    況證人即乙○○、戊○○之母及己○○之前岳母丁○○○證
    稱略以：乙○○、戊○○、己○○原居住於系爭房屋，後因
    颱風來襲，屋頂毀損，所以搬出，目前已無居住該處等語（
    詳卷第103 頁、第104 頁），經核以證人與乙○○、戊○○
    、己○○之親密關係，對其等居住情形自可知悉，且所證與
    戶籍謄本所示設籍情形，及原告所稱系爭房屋目前像空屋（
    詳卷第102 頁）之情相符，堪信為真實，則乙○○、戊○○
    、己○○目前已無居住於系爭房屋應可認定，至原告所謂己○○尚出入系爭房屋，應係基於探視所致，非能為己○○居
    住該處之有利證明。乙○○、戊○○、己○○既未居住於系
    爭房屋，自未占有使用該房屋所坐落之系爭土地，則原告訴
    請其等3 人給付起訴前5 年及自起訴時起按月計算之相當租
    金不當得利，依法均有未合。
八、綜上所述，原告訴請丙○○應將系爭土地上之系爭房屋拆除
    ，拆除後丙○○、乙○○、戊○○、己○○應將系爭房屋所
    占用之系爭土地騰空，丙○○並應將該部分土地返還原告，
    及丙○○應給付其36,088元及自起訴狀繕本送達翌日即97年
    2 月1 日起至清償日止，按週年利率5 ％計算之法定遲延利
    息，並自97年1 月10日起至返還上開土地之日止，按月給付
    723 元，依法均無不合，應予准許，超過上開範圍之請求尚
    無理由，應予駁回。原告陳明願供擔保，聲請宣告假執行，
    經核其勝訴部份，合於法律規定，爰酌定相當之擔保金額宣
    告之；其餘假執行之聲請，因該部份訴之駁回而失所依據，
    應併予駁回。
九、據上論結，本件原告之訴為一部有理由，一部無理由，依民
    事訴訟法第385 條第1 項前段、第79條、第85條第1 項但書
    、第390 條第2 項，判決如主文。
中    華    民    國    97    年    7     月    29    日
                  民事第三庭    法  官  鄭峻明
正本係照原本作成。
如不服本判決，應於送達後20日內，向本院提出上訴狀並表明上
訴理由，如於本判決送達前提起上訴者，應於判決送達後10日內
補提上訴理由書（須附繕本）。
中    華    民    國    97    年    7     月    29    日
                                書記官  莊豐源


司法院資訊處製作；財團法人民間司法改革基金會備份。
